臺灣臺北地方法院民事判決
110年度小上字第34號
上  訴  人  財政部國有財產署北區分署（即李桂蘭之遺產管理
            人)

法定代理人  郭曉蓉    


訴訟代理人  曾健銘    
            張偉良    
被  上訴人  良京實業股份有限公司

法定代理人  平川秀一郎
訴訟代理人  林沛汝    
            莊碧雯    
            張思婷    
上列當事人間請求返還借款事件，上訴人對於民國109年12月15
日本院臺北簡易庭109年度北小字第4846號第一審判決提起上訴
，本院於110年10月27日言詞辯論終結，判決如下：
    主      文
上訴駁回。
第二審訴訟費用新臺幣壹仟伍佰元由上訴人於管理李桂蘭之遺產
範圍內負擔。
原判決主文第一項所命給付，減縮為上訴人應於管理李桂蘭之遺
產範圍內給付被上訴人新臺幣參萬玖仟捌佰貳拾元，及自民國一
百零四年九月三十日起至清償日止，按週年利率百分之十五計算
之利息，暨自民國九十五年十二月二十四日起至清償日止，逾期
在六個月以內者，按上開利率百分之十，逾期超過六個月者，按
上開利率百分之二十計算之違約金。
    事實及理由
壹、程序方面：
一、按對於小額程序第一審判決之上訴，非以其違背法令為理由
    ，不得為之，民事訴訟法第436條之24第2項定有明文。而所
    謂判決違背法令，係指依同法第436條之32第2項準用同法第
    468條所定判決不適用法規或適用不當、第469條第1至5款所
    列判決當然違背法令之情形。又按言詞辯論期日，當事人之
    一造不到場者，得依到場當事人之聲請，由其一造辯論而為
    判決；不到場之當事人未於相當時期受合法通知者，法院應
    以裁定駁回前條聲請，並延展辯論期日，民事訴訟法第385
    條第1項、第386條第1款定有明文，且依同法第436條之23準
    用同法第436條第2項規定，前揭規定於小額程序亦有適用
    。查原審通知上訴人於民國109年12月7日行言詞辯論程序之
    通知書係向「宜蘭市○○路000號3樓」之地址為送達，因未獲
    會晤本人，亦無受領文書之同居人或受僱人，而將該通知書
    寄存於宜蘭縣警察局宜蘭分局民族派出所，有送達證書在卷
    可按（見原審北小字卷第17、19頁），惟上訴人址設「臺北
    市○○區○○○路○段000號3樓」，其所陳報訴訟代理人之通訊地
    址為「宜蘭市○○路00號5樓」（見原審北小字卷第9、11頁）
    ，故上開辯論期日通知書並未對上訴人之事務所或其訴訟代
    理人之住居所為送達，是上訴人主張其於原審未經合法通知
    ，致未於言詞辯論期日到庭等語，應認有據，既然原審言詞
    辯論通知書顯未合法送達於上訴人，則原審於109年12月7日
    准被上訴人之聲請為一造辯論判決，即違反民事訴訟法第38
    6條第1款規定，自屬違背法令，而有程序上之重大瑕疵。然
    第一審之訴訟程序有重大瑕疵者，第二審法院得廢棄原判決
    ，而將該事件發回原法院，但以因維持審級制度認為必要時
    為限，民事訴訟法第451條第1項固定有明文，惟此項規定僅
    民事訴訟法第436條之1第3項準用於簡易程序之上訴二審事
    件，然小額程序並無準用之規定（民事訴訟法第436之32參
    照），是本件應由本院自為判決，且依民事訴訟法第436條
    之28但書規定，上訴人應得提出新攻擊或防禦方法，併予指
    明。
二、另按當事人於小額事件之第二審程序不得為訴之變更、追加
    或提起反訴，固為民事訴訟法第436條之27所明定。然考諸
    其立法目的，乃為求小額事件之第二審程序能迅速終結，以
    貫徹小額訴訟程序簡速之目的，故如當事人於小額事件之第
    二審程序中僅單純為聲明之減縮，即與認定事實、調查證據
    無涉，不影響上開目的之達成，依目的性限縮解釋結果，自
    無不可之理。查被上訴人於原審起訴時，原聲明請求：上訴
    人應於管理訴外人李桂蘭之遺產範圍內給付被上訴人新臺幣
    （下同）4萬2,171元，及自95年11月23日起至104年8月31日
    止，按週年利率18.25％，自104年9月1日起至清償日止，按
    週年利率15％計算之利息，暨自95年12月24日起至清償日止
    ，逾期在6個月以內者，按上開利率10％，逾期超過6個月者
    ，按上開利率20％計算之違約金（見原審司促字卷第7頁）。
    嗣因上訴人提起上訴後為時效抗辯，被上訴人遂於本院審理
    中減縮上開聲明請求之本金金額為3萬9,820元，利息則改自
    104年9月30日起至清償日止，按週年利率15％計算（見本院
    卷第103、124頁）。核其聲明減縮無礙本件之簡速審理及程
    序終結，與前揭說明尚無不合，當予准許。
貳、實體方面：
一、被上訴人於原審起訴主張：李桂蘭前向訴外人寶華商業銀行
    股份有限公司（原名泛亞商業銀行股份有限公司，下稱寶華
    銀行）申辦信用貸款（帳號：000000000000號），約定貸款
    額度最高為5萬元，利息則固定按週年利率18.25％計算，如
    未依約繳付本息，尚應就逾期在6個月以內者，按上開利率
　　10％，逾期超過6個月者，按上開利率20％加計違約金。詎李
    桂蘭自95年11月22日起即未依約還款，依其與寶華銀行簽訂
    之循環信用貸款契約第八條及第十一條第㈠款約定，所有債
    務視為全部到期，尚欠4萬2,171元，及自95年11月23日起至
    104年8月31日止，按週年利率18.25％，自104年9月1日起至
    清償日止，按週年利率15％計算之利息，暨自95年12月24日
    起至清償日止，逾期在6個月以內者，按上開利率10％，逾期
    超過6個月者，按上開利率20％計算之違約金，寶華銀行嗣將
    其對李桂蘭之上開債權全數讓與被上訴人，並依法登報公告
    。惟李桂蘭業於105年1月3日死亡，其繼承人皆已拋棄繼承
    ，經臺灣宜蘭地方法院（下稱宜蘭地院）以107年度司繼字
    第325號民事裁定（下稱系爭司繼字裁定）選任上訴人為李
    桂蘭之遺產管理人，經被上訴人屢次催告清償上開債務，上
    訴人仍未予置理，爰依現金卡契約及債權讓與之法律關係，
    提起本件訴訟等語。並聲明：上訴人應於管理李桂蘭之遺產
    範圍內給付被上訴人4萬2,171元，及自95年11月23日起至10
    4年8月31日止，按週年利率18.25％，自104年9月1日起至清
    償日止，按週年利率15％計算之利息，暨自95年12月24日起
    至清償日止，逾期在6個月以內者，按上開利率10％
　　，逾期超過6個月者，按上開利率20％計算之違約金。嗣被上
    訴人於本院審理中減縮請求之本金金額為3萬9,820元，遲延
    利息亦改自104年9月30日起至清償日止，按週年利率15％計
    算，且補充陳述略以：參照民法第1181條修正後刪除原有「
    債權人不得請求清償債權」之規定，及其立法理由，可知遺
    產管理人於公示催告期間內不得對於任何債權人清償債務，
    實係基於公平原則，而非限制債權人行使權利，更非謂其無
    須負遲延責任等語。並為上訴答辯聲明：上訴駁回。
二、上訴人則以：李桂蘭於105年1月3日死亡後，即無法清償債
    務，上訴人經宜蘭地院選任為其遺產管理人，並依民法第11
    79條第1項第3款規定，聲請對李桂蘭之債權人及受遺贈人為
    限期報明債權及願受遺贈與否聲明之公示催告，業經同法院
    以108年度司家催字第27號裁定准許，並於108年12月10日為
    公示催告，公示催告期間為1年，則上訴人於109年12月9日
    公示催告期間屆滿前，依民法第1181條規定，仍不得對李桂
    蘭之任何債權人償還債務。是上訴人自105年1月3日李桂蘭
    死亡時起，至109年12月9日公示催告其債權人報明債權及受
    遺贈人聲明願受遺贈期間屆滿時止，就未能清償李桂蘭所負
    債務之事乃屬不可歸責，應不負給付遲延責任，被上訴人即
    不得請求上開期間之遲延利息及違約金。又被上訴人遲至10
    9年間始起訴主張對李桂蘭之債權，依民法第126條規定，在
    此之前逾5年之遲延利息及違約金均已罹於短期消滅時效，
    被上訴人亦非得請求。從而，被上訴人僅得請求自104年9月
    30日起至105年1月2日止、自109年12月10日起至清償日止之
    遲延利息及違約金，資為抗辯。並聲明：㈠原判決廢棄；㈡被
    上訴人在第一審之訴駁回。
三、本院之判斷：
　㈠被上訴人主張李桂蘭逾期未清償借款，對其負有上開借款本
    金餘額3萬9,820元及按契約約定計算之遲延利息暨違約金之
    債務，且李桂蘭於105年1月3日死亡後，經法院選任上訴人
    為李桂蘭之遺產管理人等情，業據其提出與所述相符之現金
    卡申請書、循環信用貸款契約、分攤表、往來明細查詢報表
    、股份有限公司變更登記表、債權讓與證明書、債權讓與金
    額表、登報公告、系爭司繼字裁定、通知函及郵件收件回執
    等件為證（見原審司促字卷第11至36頁；本院卷第105至107
    頁），上訴人就被上訴人主張李桂蘭所欠本金數額，及李桂
    蘭遲延還款而應依契約約定計算遲延利息及違約金等節，亦
    不爭執（詳見本院卷第90、124至125頁），是被上訴人所為
    上開主張，足堪信為真實。
　㈡雖被上訴人就其請求遲延利息及違約金之期間乙節，為上訴
    人所否認，並以前揭情詞置辯。惟查：
　⒈細繹民法第1181條之立法沿革，該條原規定：「被繼承人之
    債權人或受遺贈人，非於第1179條第1項第3款所定期間屆滿
    後，不得請求清償債權，或交付遺贈物」，嗣於74年6月3日
    修正為：「遺產管理人非於第1179條第1項第3款所定期間屆
    滿後，不得對被繼承人之任何債權人或受遺贈人，償還債務
    或交付遺贈物」，已刪除關於債權人不得請求清償債務之規
    定，參酌其立法理由記載：「本條立法意旨，應在限制遺產
    管理人，而不在限制債權人或受遺贈人行使請求權，蓋清償
    債務及交付遺贈物，原為繼承人之義務，遺產管理人不過因
    繼承人之有無不明代為履行義務耳」等語，可知遺產管理人
    於法定公示催告期間內不得對任何債權人清償債務，乃為避
    免遺產管理人先清償某些債權，俾維持債權人公平受償之機
    會，並非限制債權人行使權利，更非謂繼承人或遺產管理人
    無須負遲延責任，否則將使債權人無端遭受利息等損失，欠
    缺正當性。又參諸破產法第103條將破產宣告後之利息列除
    斥債權，及消費者債務清理條例第29條，就裁定開始更生或
    清算程序後所生之利息列劣後債權等規定，均仍算利息，因
    民法對遺產繼承採概括繼承有限責任，民法第1157條乃規定
    法院應依公示催告程序命被繼承人之債權人於一定期限內報
    明債權，而債務人之繼承人為公示催告期間強制執行程序並
    不停止，則因法定繼承人均拋棄繼承而選任遺產管理人為公
    示催告期滿前之遲延自仍應負責，遲延利息仍應給付（臺灣
    高等法院暨所屬法院109年法律座談會民事類提案第7號法律
    問題審查意見及研討結果參照）。準此，被繼承人死亡前若
    未依約清償借款本息，而對債權人負有給付遲延利息及違約
    金之義務，其死亡後仍應由繼承人或遺產管理人在繼承或管
    理之遺產範圍內清償上開債務，債權人自得就其遺產行使權
    利。是李桂蘭於105年1月3日死亡前對其未依約清償之借款
    債務，本應給付遲延利息及違約金，並不因該等債務係發生
    於選任遺產管理人前或公示催告期間而免除清償責任，且遺
    產管理人依民法第1179條第1項第4款規定，負有清償債權人
    對被繼承人債權之職務，則上訴人既為李桂蘭之遺產管理人
    ，在其管理李桂蘭之遺產範圍內，就李桂蘭死亡後所生遲延
    利息及違約金，自應負全部給付義務，上訴人上開所辯，難
    認有據。
　⒉又李桂蘭自95年11月22日起即未依約還款，被上訴人於109年
    9月29日對上訴人就李桂蘭所欠上開借款債務及遲延利息暨
    違約金聲請法院依督促程序發支付命令，有民事支付命令聲
    請狀上本院收狀戳為憑（見原審司促字卷第7頁），則被上
    訴人就李桂蘭所欠款項請求減縮後自104年9月30日起至清償
    日止，按週年利率15％計算之利息，未罹於民法第126條所規
    定5年之短期消滅時效，自屬正當。
　⒊至被上訴人就李桂蘭所欠款項請求自95年12月24日起至清償
    日止，逾期在6個月以內者，按前揭利率10％，逾期超過6個
    月者，按前揭利率20％計算之違約金，乃獨立於本金債權而
    非從權利，係為賠償給付遲延所生之損害，故債權人於債務
    人給付遲延時始得請求，其既非定期給付之債務，即與民法
    第126條所規定之性質不同，其時效為15年（最高法院107年
    度第3次民事庭會議決議、臺灣高等法院暨所屬法院106年法
    律座談會民事類提案第1號法律問題審查意見及研討結果參
    照）。是被上訴人上開違約金之請求，尚未逾一般請求權之
    15年時效，自應准許，上訴人辯稱被上訴人之違約金請求權
    有罹於5年時效而消滅之情形，容有誤會，並非可採。
四、綜上所述，被上訴人依現金卡契約及債權讓與之法律關係，
    請求上訴人應於管理李桂蘭之遺產範圍內給付被上訴人3萬9
    ,820元，及自104年9月30日起至清償日止，按週年利率
　　15％計算之利息，暨自95年12月24日起至清償日止，逾期在6
    個月以內者，按上開利率10％，逾期超過6個月者，按上開利
    率20％計算之違約金，均屬正當，應予准許。從而，原審就
    上開請求為被上訴人全部勝訴之判決，並依職權宣告假執行
    ，核無不合，難認有何違誤之處。上訴人所辯非能憑採，其
    執前詞指摘原判決不當，求予廢棄改判，為無理由，應予駁
    回。又本件被上訴人既已於本院審理中減縮訴之聲明如前，
    爰將原判決主文第1項所命給付減縮為如主文第3項所示。
五、本件第二審訴訟費用確定為1,500元，應由敗訴之上訴人負
    擔，爰判決如主文第2項所示。
六、據上論結，本件上訴為無理由，依民事訴訟法第436條之32
    第1項、第2項、第449條第1項、第436條之19第1項、第78條
    ，判決如主文。
中    華    民    國    110   年    11    月    10    日
                  民事第七庭  審判長法  官  姜悌文

                                    法  官  溫祖明

                                    法  官  黃珮如
以上正本係照原本作成。
本判決不得上訴。
中　　華　　民　　國　　110 　年　　11　　月　　10　　日
                                    書記官  張惠晴